臺灣高等法院臺中分院民事判決　99年度上易字第476號
上　訴　人　 周日加
被　上訴人　 劉玉安
　　　　　　 李素環
上列當事人間請求返還不當得利等事件，上訴人對於民國99年10
月14日臺灣臺中地方法院99年度訴字第1744號第一審判決提起上
訴，本院於民國100年2月15日言詞辯論終結，判決如下：
    主  文
上訴及追加之訴均駁回。
第二審訴訟費用由上訴人負擔。
    事實及理由
甲、程序方面
一、被上訴人劉玉安未於言詞辯論期日到場，核無民事訴訟法第
    386條各款所定事由，爰依上訴人之聲請，由其一造辯論而
    為判決，核先敘明。
二、按在第二審為訴之變更或追加，非經他造同意，不得為之。
    但民事訴訟法第255條第1項第2款至第6款情形，不在此限，
    446條第1項定有明文。又民事訴訟法第255條第1項第2款所
    稱「請求之基礎事實同一」，應以「追加或變更之訴所應審
    理事實」與「原訴所應審理事實」，兩者審理範圍之訴訟資
    料是否同一，作為判斷基礎。若兩者審理範圍之訴訟資料具
    有相當程度同一而得共同使用，宜於同一程序中統一解決紛
    爭，始得認定請求之基礎事實同一。本件上訴人於原審依不
    當得利請求權請求被上訴人返還不當利得如訴之聲明所示，
    嗣於第二審本院準備程序期日終結之日，上訴人另主張被上
    訴人二人與訴外人張錦玉有共同詐騙行為，追加依侵權行為
    損害賠償請求權請求被上訴人賠償如訴之聲明所示之損害，
    惟查：上訴人主張被上訴人二人共同詐欺之侵權行為損害賠
    償請求權所應審理之事實範圍，雖可包含不當得利請求所應
    審理範圍，然不當得利請求所應審理事實範圍，顯然不包含
    「共同詐欺侵權行為」之重要事實，若上訴人於第一審追加
    侵權行為損害賠償請求權，或可依民事訴訟法第255條第1項
    第7款而符合訴之追加要件，然上訴人於第二審始為追加請
    求，第二審法院就「共同詐欺侵權行為」之構成要件事實，
    無法援引原來審理之事實資料，必須另啟審理程序，顯不符
    民事訴訟法第446條第1項之立法意旨，依前揭法律規定及說
    明，上訴人追加之訴顯與原不當得利請求審理範圍不同一，
    請求基礎事實並非同一，且被上訴人李素環亦不同意上訴人
    前揭追加，故上訴人前揭訴之追加自不應准許，應予駁回，
    先此敘明。
乙、實體方面
一、上訴人主張：
  (一)上訴人於民國（下同）93年間因受旅居中國廣州之訴外人張
    錦玉指示，於93年3月31日，由上訴人所有之臺灣銀行岡山
    分行帳戶轉帳匯款新臺幣（下同）50萬元至被上訴人劉玉安
    所有之遠東國際商業銀行台中自由分行帳號：000000000000
    00號帳戶；於93年4月7日另由上訴人所有前揭帳戶轉帳匯款
    50萬元至被上訴人李素環所有之遠東國際商業銀行台中自由
    分行帳號00000000000000號帳戶，上開款項原均係為交付訴
    外人張錦玉之借款，而依訴外人張錦玉之指示匯款予被上訴
    人2人，而在中國以人民幣取款。嗣因訴外人張錦玉拒不還
    款，上訴人乃對其提起返還借款訴訟，訴外人張錦玉於該訴
    訟中除否認有借款關係外，更否認有從被上訴人2人收到上
    開2筆合計100萬元之款項，然被上訴人劉玉安於該案上訴時
    曾於本院99年度上易字第59號證述：「李素環之帳戶係伊在
    使用，上訴人上開2筆款項應係有匯入伊及李素環所有之帳
    戶」。是被上訴人2人既自承分別自上訴人匯款取得50萬元
    ，而上訴人匯款之目的係交付借款給訴外人張錦玉，又不為
    訴外人張錦玉所承認，復訴外人張錦玉又陳述其並未收到被
    上訴人2人轉給之100萬元款項，換言之，上訴人與訴外人張
    錦玉之借貸關係亦因未收到借款金額而不可能成立，且被上
    訴人2人於他案亦否認此2筆款項並非受訴外人張錦玉指示代
    收代轉給者。則被上訴人2人收受上述匯款100萬元，即無法
    律上之原因，而各受有50萬元之利益，上訴人自得依不當得
    利之法律關係請求被上訴人返還等語；並聲明：(1)被上訴人
    應各給付上訴人50萬元，及自起訴狀繕本送達翌日起至清償
    日止，按週年利率5%計算之利息；(2)願供擔保請准宣告假執
    行。
  (二)對被上訴人抗辯之陳述：
    本案於99年9月7日言詞辯論期日時，被上訴人李素環請求傳
    喚證人張錦玉，欲證明系爭款項並非無法律上之原因，而係
    基於買賣關係所為之資金流向，然證人張錦玉之證述並未證
    明有被上訴人李素環所主張之買賣關係存在，足證兩造間無
    任何法律關係。
  (三)於本審補稱：
  (1)上訴人並不認識被上訴人2人，與被上訴人2人間亦無金錢往
    來；上訴人是依訴外人張錦玉指示而匯款。
  (2)上訴人因無法提出與訴外人張錦玉間之借款證據，已經台中
    地院98年度訴2308號判決、本院99年度上易字第59號判決，
    皆獲敗訴判決，此已足證上訴人無證據證明與訴外人張錦玉
    間有借款之事實。
二、被上訴人劉玉安未於言詞辯論期日到庭，亦未提出任何書狀
    作何聲明或陳述。另被上訴人李素環則以：上訴人匯錢至被
    上訴人李素環所有之帳戶，被上訴人李素環不否認，惟當時
    係因被上訴人劉玉安與訴外人張錦玉有水晶買賣往來，訴外
    人張錦玉用該筆款項來支付價金，但時間已久無法提出買賣
    資料等語。並聲明：(1)駁回上訴人之訴及假執行之聲請；(2)
    願供擔保請准免為假執行。
三、原審為上訴人全部敗訴之判決，上訴人不服提起上訴，聲明
    求為判決：(1)原判決廢棄。(2)被上訴人應各給付上訴人50萬
    元，及自原審起訴狀繕本送達翌日起至清償日止，按年息5
    ％計算利息。而被上訴人李素環答辯聲明則求為判決：上訴
    駁回。
四、上訴人與被上訴人李素環經本院整理及簡化爭點，並告知爭
    點整理協議與爭點整理結果效力之不同後，同意成立爭點整
    理協議如下：
  (一)兩造不爭之事項：
  (1)上訴人於93年3月31日自上訴人所有臺灣銀行岡山分行帳戶
    轉帳50萬元匯入被上訴人劉玉安所有遠東國際商業銀行台中
    自由分行帳號00000000000000號帳戶。
  (2)上訴人另於93年4月7日自上訴人所有臺灣銀行岡山分行帳戶
    轉帳50萬元匯入被上訴人李素環所有遠東國際商業銀行台中
    自由分行帳號00000000000000號帳戶。
  (3)上訴人曾對訴外人張錦玉起訴，依借款返還請求權請求訴外
    人張錦玉返還前揭匯款共計100萬元，經本院98年上易字第
    59號判決認定上訴人無法舉證證明就前揭匯款其與訴外人張
    錦玉存有借款法律關係存在，因而判決上訴人敗訴，嗣經判
    決確定。
  (二)兩造爭執之事項：
  (1)上訴人於第二審追加侵權行為損害賠償請求權，是否合法？
  (2)上訴人主張被上訴人收受前揭匯款並無法律上原因，有無理
    由？
  (三)兩造不再提出其他爭點。
五、本院得心證之理由：
  (一)上訴人主張其曾依訴外人張錦玉之指示，於前揭時間分別匯
    款50萬元至被上訴人之前揭帳戶等情，業為被上訴人所不爭
    ，故應堪採信。
  (二)又上訴人雖主張被上訴人並無法律上之原因而受有前揭匯款
    之利益等情，然為被上訴人李素環所否認。經查：
  (1)按有關「指示給付關係」之不當得利問題，因被指示人係為
    履行其與指示人間之約定，始向第三人給付，被指示人對於
    第三人，原無給付之目的存在，苟被指示人與指示人間之給
    付關係因不成立、無效或經撤銷、解除而不存在，被指示人
    應僅得向指示人請求返還其無法律上原因所受之利益，至第
    三人所受之利益，原係本於指示人而非被指示人之給付，即
    被指示人與領取人間尚無給付關係存在，自無從成立不當得
    利之法律關係。
  (2)關於前揭匯款之經過緣由：上訴人於另案曾主張前揭匯款
    係訴外人張錦玉向伊借款，伊才依張錦玉之指示分別匯款50
    萬元至被上訴人前揭帳戶，故對訴外人張錦玉起訴請求返還
    借款，並經本院98年上易字第59號判決認定上訴人無法舉證
    證明就前揭匯款其與訴外人張錦玉存有借款法律關係存在，
    因而判決上訴人敗訴，嗣經判決確定等情，已為兩造所不爭
    ，又上訴人於本件仍主張其係為交付張錦玉借款，而依張錦
    玉指示匯款至被上訴人帳戶；被上訴人李素環則抗辯：當
    時因被上訴人劉玉安與張錦玉間有水晶買賣往來，張錦玉以
    該100萬元款項支付價金等語；被上訴人劉玉安於本院99
    年度上易字第59號清償借款事件審理時，曾到庭證稱：前揭
    匯款之原因或為支付貨款、或為償還借款、或為借款，與張
    錦玉有無關係，均已無從查悉等語；證人張錦玉於原審到
    庭證稱：伊不記得有無指示上訴人匯款，當時伊有向被上訴
    人劉玉安購買水晶，上訴人係伊僱用之員工，上訴人匯款給
    被上訴人係用來支付水晶貨款，但係支付上訴人自己積欠被
    上訴人劉玉安之水晶貨款，不是伊之貨款，因後來上訴人自
    己出去創業，亦是向被上訴人劉玉安購買水晶等語。
  (3)本院審酌兩造前揭陳述及證人張錦玉之證詞，認：
    上訴人於前案及本件均主張前揭匯款係依訴外人張錦玉之
      指示而為，顯見上訴人係基於其與訴外人張錦玉之約定，
      並受訴外人張錦玉之指示而為匯款，上訴人與被上訴人並
      無「給付」關係，依前揭說明，縱上訴人與指示匯款人即
      訴外人張錦玉間原先指示匯款之約定有無效或不存在之原
      因，上訴人與被上訴人間仍無成立不當得利之可能。
    退步言之，縱使本件上訴人非基於證人張錦玉之指示而給
      付前揭款項予被上訴人，依證人張錦玉前揭證詞，證人張
      錦玉雖否認曾指示上訴人匯款，且否認與上訴人間有借款
      關係，然仍證稱前揭匯款係上訴人給付被上訴人劉玉安水
      晶貨款之用等語，故本院認姑不論證人張錦玉就前揭匯款
      究竟給付其積欠被上訴人劉玉安或上訴人積欠劉玉安之水
      晶貨款一節可能有迴避之嫌，然其所證稱前揭匯款係用以
      給付被上訴人劉玉安水晶貨款一節，則與被上訴人李素環
      前揭抗辯相符，故依證人張錦玉於本件之證詞、被上訴人
      劉玉安於前案之證詞及被上訴人李素環之前揭抗辯，均足
      認被上訴人二人受領前揭匯款，並非無法律上之原因。此
      外上訴人並未能舉證證明被上訴人二人受領前揭匯款係「
      無法律上之原因」，故上訴人依不當得利請求被上訴人返
      還前揭款項，即無理由，不應准許。
  (4)本件事證已臻明確，上訴人請求傳訊訴外人張錦玉，欲證明
    ：張錦玉並未如被上訴人所辯稱：「因張錦玉、劉玉安間水
    晶買賣價金關係，指示上訴人將100萬元分別轉帳至被上訴
    人帳戶」及被上訴人收受上訴人100萬元匯款之原因及收受
    後款項流向等情，本院認已無礙於前揭審認，乃屬不必要證
    據之調查，應併予駁回。
  (三)綜上所述，上訴人依不當得利之法律關係請求被上訴人二人
    各給付50萬及自起訴狀繕本送達翌日起至清償日止，按週年
    利率5%計算之利息，均為無理由。原審因而為上訴人敗訴判
    決，並駁回其假執行之聲請，核無不合，上訴論旨指摘原判
    決不當，求予廢棄改判，為無理由，應予駁回。
丙、據上論結，本件追加之訴為不合法，上訴為無理由，依民事
    訴訟法第449條第1項、第78條，判決如主文。
中    華    民    國   100    年    3     月    1     日
                民事第七庭    審判長法  官  饒鴻鵬
                                    法  官  張瑞蘭
                                    法  官  陳毓秀
以上正本係照原本作成。
不得上訴。
                                    書記官  高勳楠
中    華    民    國   100    年    3     月    2     日
                                                      Ｓ